臺灣高雄地方法院刑事判決　　　　　　　　　　　　　九十年度訴字第一九七三號
　　公訴人　臺灣高雄地方法院檢察署檢察官
　　被　告　丁○○
　　選　任　徐建光
　　辯護人　蔡錫欽
　　　　　　蘇精哲律師
右列被告因偽造有價證券案件，經檢察官提起公訴（八十九年度偵字第二三四七六號
、第二三七八六），本院判決如左：
    主  文
丁○○無罪。
    理  由
一、公訴意旨略以：被告丁○○係高雄市○○○路一八二號七樓之一市阜建設事業有
    限公司（下稱「市阜公司」）股東，其胞兄陳國安為該公司掛名負責人，其前妻
    甲○○則為該公司實際負責人。詎被告丁○○明知其無償還能力，竟意圖為自己
    不法之所有，基於概括犯意，自民國八十七年九月二十二日起，以投資不動產為
    由向告訴人丙○○借款，致告訴人丙○○陷於錯誤而支借每次金額新臺幣（下同
    ）十萬元至八十萬元不等之款項予被告，至八十八年八月十日止總計借款十一次
    ，借款金額合計二百七十五萬元，連同被告於八十七年八月五日因參加告訴人丙○○之互助會所積欠之死會款二十八萬六千元，雙方結算，告訴人丙○○同意被
    告償還三百萬元。迨至八十八年十二月間，告訴人丙○○向被告催討欠款，被告
    乃先後簽發面額三百萬元之本票二張，以為還款之擔保，惟屆期均未兌現，經告
    訴人丙○○一再催討，被告竟未經其父戊○○授權，逕將戊○○交由其使用之高
    雄區中小企業銀行六合分行之印章，蓋於市阜公司申請使用之付款人寶島商業銀
    行前金分行（現已改為日盛國際商業銀行前金分行，下稱「日盛銀行前金分行」
    ）、帳號七一七一００號、票號ＣＡ0000000─七０號五張支票上，而連
    續冒用戊○○之名義簽發面額一百萬元之支票一張、面額五十萬元之支票四張交
    告訴人丙○○收執，嗣再簽發戊○○授權其使用之付款人高雄區中小企業銀行六
    合分行，面額三百萬元，發票日八十九年七月三十日之支票一張予告訴人丙○○
    以換回前開偽造之五張支票。嗣告訴人丙○○屆期提示遭到退票，經多次催討均
    未獲置理，始知受騙。八十九年三月間，被告復承前揭概括犯意，向告訴人己○○佯稱可幫忙投資，且保證不論盈虧，四個月內返還告訴人己○○所交付之資金
    外加六萬元勞務費，致告訴人己○○陷於錯誤而交付五十萬元，迨於八十九年六
    、七月間，被告先行償還十六萬元後，經告訴人己○○催討餘款，被告竟將前開
    向告訴人丙○○收回之付款人日盛銀行前金分行、帳號七一七一００號、票號Ｃ
    Ａ0000000支票交予告訴人己○○，經告訴人己○○向銀行查詢，發現該
    支票係市阜公司所有，乃將之退回被告要求重開，然被告竟自行盜刻市阜公司印
    章加蓋於該支票並交還告訴人己○○，告訴人己○○乃予以提示，惟仍因存款不
    足及發票人簽章不符而遭退票，告訴人己○○始知受騙，因認被告所為，係犯刑
    法第三百三十九條第一項之詐欺罪及第二百零一條第一項之偽造有價證券罪嫌等
    語。
二、按犯罪事實應依證據認定之，無證據不得推定其犯罪事實，又不能證明被告犯罪
    者，應諭知無罪之判決，刑事訴訟法第一百五十四條、第三百零一條第一項分別
    定有明文；又按刑法第三百三十九條第一項詐欺取財罪之成立，須行為人主觀上
    有為自己或第三人不法所有之意圖，客觀上係以詐術使人將本人或第三人之物交
    付為要件，若行為人無不法所有之意圖，或未使用詐術，自難遽以該罪相繩。訊
    據被告固不否認曾先後簽發二張面額三百萬元之本票及一張支票予告訴人丙○○
    ，又告訴人己○○確實有交付伊五十萬元用於投資土地，且伊確有將付款人日盛
    銀行前金分行、帳號七一七一００號、票號ＣＡ0000000、面額五十萬元
    之支票一張交予告訴人己○○，並在告訴人己○○向銀行查詢退回後，加蓋市阜
    公司印章於該支票上並交還告訴人己○○等情，惟堅決否認有何偽造有價證券及
    詐欺取財犯行，辯稱：伊根本未欠丙○○三百萬元，前揭三張面額各三百萬元之
    本票及支票係受丙○○脅迫才簽發的，另日盛銀行前金分行、帳號七一七一００
    號、票號ＣＡ0000000─七０號五張支票亦未交給丙○○，是伊帶丙○○
    去看土地時，丙○○自己將其放在皮包的支票影本偷走的。另外，己○○給伊的
    五十萬元是投資款，當時伊確實有帶己○○去看土地，但因故沒買成，所以才沒
    有辦法給己○○約定的利潤六萬元，後來因為找不到己○○，才僅返還部分款項
    。又伊因不常開票，所以才錯拿戊○○之印章蓋在市阜公司日盛銀行前金分行之
    支票，並在己○○告訴伊少蓋市阜公司之印章後，再加蓋市阜公司印章在票號Ｃ
    Ａ0000000之支票上交還己○○，本件實無偽造有價證券及詐欺犯行等語
    。
三、經查：
  (一)被告雖否認積欠告訴人丙○○三百萬元及簽發日盛銀行前金分行、帳號七一七一
    ００號、票號ＣＡ0000000─七０號五張支票予告訴人丙○○，並以前揭
    情詞置辯，惟此既為告訴人丙○○所堅決否認，復有被告書立之借據、承諾書影
    本各一紙及其簽發予告訴人丙○○之面額三百萬元本票影本二紙、支票影本一紙
    在卷可佐，加以被告確曾於電話中向告訴人丙○○坦承借款，有錄音帶及譯文在
    卷可憑，且其於偵查時亦供承：「我想票（指日盛銀行前金分行、帳號七一七一
    ００、票號ＣＡ0000000、面額五十萬之支票）是我開給丙○○，拿還給
    我，我再把這張票拿給己○○」等語（見八十九年十一月十五日偵查筆錄），故
    應堪認被告確有積欠告訴人丙○○三百萬元並簽發日盛銀行前金分行、帳號七一
    七一００、票號ＣＡ0000000─七０號五張支票予告訴人丙○○。至被告
    雖辯稱其係受告訴人脅迫始簽發前揭面額三百萬元之本票及支票，惟其既始終未
    能舉證以實其說，且其於偵查及本院審理時，就其於何時、何地遭以何方式脅迫
    ，前後陳述亦不相一致，則其辯詞自不足採信。
  (二)被告雖積欠告訴人丙○○三百萬元，告訴人己○○亦曾交付五十萬元予被告，惟
    關於被告積欠告訴人丙○○三百萬元中，其中二百七十五萬元之借款過程，告訴
    人丙○○於本院審理時詳細陳稱：伊和被告是學長學妹的關係，被告說投資房地
    產很好賺，且如果有賺會分紅給伊，加上被告又是董事長，才陸續借錢給被告，
    至於被告實際上有無買到土地伊雖不清楚，但伊曾與被告幾次共同去看土地，也
    和地主談到買賣土地及事後分配利潤的事，因為被告房地產又經做很久，所以相
    信被告在借款時並沒有騙伊等語（見本院九十年十一月十三日、同年十二月八日
    訊問筆錄），另關於告訴人己○○交付五十萬元予被告之緣由，證人即告訴人己○○之夫余海濤於本院審理時陳稱：被告當時說他從事土地買賣，叫我和我太太
    投資他，幾個月後會拿五、六萬的獲利給我們，並保證不會賠錢，所以才拿五十
    萬給被告投資等語，告訴人己○○則陳稱：被告確實有帶伊去旗山看土地，並有
    申請地籍圖等語（見本院九十一年四月二十三日審判筆錄），參以證人乙○○亦
    證稱：伊有帶被告及告訴人丙○○去旗山及岡山看土地，亦有和地主交涉等語（
    見本院九十一年四月二十三日審判筆錄），故即便被告實際上並未購得土地，仍
    應足認被告應未對告訴人二人施以詐術，告訴人二人亦非因被告施用某種詐術，
    始分別借款二百七十五萬元及交付五十萬元予被告。至被告嗣後雖未能購得土地
    ，並返還前開款項予告訴人二人，惟此係事後債務清償問題，尚難執此遽論被告
    於向告訴人丙○○借款及邀約告訴人己○○投資之初，有何詐欺取財犯行。再者
    ，被告積欠告訴人丙○○三百萬元中，其中所包含被告應繳納之死會會款二十五
    萬元部分，係單純之民事債務糾紛而與本件公訴人起訴之犯行無涉，自無庸再予
    論述，併予敘明。
  (三)再按刑事訴訟法上所謂認定犯罪事實之證據，係指足以認定被告確有犯罪行為之
    積極證據而言，如未能發現相當證據或證據不足以證明，自不能以推測或擬制之
    方法，以為裁判基礎，最高法院二十九年上字第三一０五號及四十年臺上字第八
    六號分別著有判例；又認定不利於被告之事實，須依積極證據，茍積極證據不足
    為不利被告之認定時，即應為有利於被告之認定，更不必有何有利之證據，最高
    法院三十年上字第八一六號判例亦足參照。本件被告交付告訴人丙○○日盛銀行
    前金分行、帳號七一七一００號、票號ＣＡ0000000─七０號五張支票，
    正確之發票人印章雖應為市阜公司及陳國安（均為棣書字體），而非被告蓋用之
    市阜公司及戊○○（均為標楷字體）一節，有日盛銀行九十一年五月七日函文及
    所附之市阜公司支票存款印鑑卡影本一紙在卷可稽，惟前揭標楷字體之市阜公司
    印章，原即為原市阜公司所有而非被告偽刻一節，除經證人甲○○到庭證述明確
    外，並有市阜公司八十九年二月五日會議記錄影本一紙在卷可稽，故公訴人以前
    揭標楷字體之市阜公司印章與市阜公司當時使用之印章不符，即認前揭印章係被
    告自行盜刻，其論據似稍有誤會。再被告雖蓋用不正確之印章於日盛銀行前金分
    行、帳號七一七一００號、票號ＣＡ0000000─七０號五張支票上，並持
    交告訴人丙○○，其中票號ＣＡ0000000支票，復於加蓋標楷字體之市阜
    公司印章轉交予告訴人己○○，惟倘被告確係故意蓋用錯誤之印章以偽造前揭支
    票，其理應不可能在告訴人己○○發現該支票發票人有誤後，未將之收回改簽發
    其他支票予告訴人己○○，再參以證人甲○○亦證稱被告當時雖係市阜公司總經
    理，惟平常較少開支票，市阜公司之相關印章又都放在一起，所以開票時要仔細
    核對等語（見本院九十一年三月二十六日審判筆錄），復有市阜公司平日使用印
    章明細表二紙在卷可稽，則在無其他積極證據之下，似難以被告蓋用錯誤之印章
    ，即認被告前揭辯解不足採信，並認其主觀上確有偽造支票之故意。
  (四)此外，本院經核閱全案卷證後，復查無積極證據足認被告有何觸犯刑法第三百三
    十九條第一項詐欺取財及第二百零一條第一項偽造有價證券犯行，揆諸首揭規定
    及說明，自應依法為其無罪之諭知，以期適法。
據上論斷，應依刑事訴訟法第三百零一條第一項，判決如主文。
中      華      民      國    九十一    年      五      月    三十一    日
                                臺灣高雄地方法院刑事第七庭
                                  法  官 劉傑民
右正本證明與原本無異。
如不服本判決，應於判決送達後十日內，向本院提出上訴狀。
                                  書記官 黃琬婷
中      華      民      國    九十一    年      五      月    三十一    日
